臺灣高等法院民事判決　　　　　　九十年度重上字第五五一號
上　訴　人　乙○○
訴訟代理人　葉大殷律師
複　代理人　陳秋華律師
　　　　　　湯詠瑜律師
訴訟代理人　陳皆地
被　上訴人　甲○○
訴訟代理人　蔡讚燁律師
前列當事人間請求返還價金事件，上訴人對於中華民國九十年八
月十四日臺灣臺北地方法院八十九年度重訴字第二○○九號第一
審判決提起上訴，並為訴之追加，本院於九十四年六月二十八日
言詞辯論終結，判決如下：
    主      文
上訴及追加之訴暨假執行之聲請均駁回。
第二審訴訟費用由上訴人負擔。
    事實及理由
壹、程序事項：
一、按在第二審為訴之變更或追加，非經他造同意，不得為之。
    但民事訴訟法第二百五十五條第一項第二款至第六款情形，
    不在此限。又請求之基礎事實同一者，縱於訴狀送達後，原
    告仍得將原訴變更或追加他訴，無須得被告同意。此觀民事
    訴訟法第四百四十六條第一項、第二百五十五條第一項第二
    款規定自明。原告於第二審為訴之追加，苟其請求之基礎事
    實同一者，即非法所不許。所謂請求之基礎事實同一，係指
    變更或追加之訴與原訴之主要爭點有其共同性，各請求利益
    之主張在社會生活上可認為同一或關連，而就原請求之訴訟
    及證據資料，於審理繼續進行在相當程度範圍內具有同一性
    或一體性，得期待於後請求之審理予以利用，俾先後兩請求
    在同一程序得加以解決，避免重複審理，進而為統一解決紛
    爭者，即屬之（最高法院九十年度台上字第一六號判決意旨
    參照）。本件上訴人於原審起訴主張：(一)先位聲明：被上訴
    人應給付上訴人新台幣（下同）二千九百二十五萬元，及其
    中九百七十五萬元部分，自民國八十九年二月一日起；餘一
    千九百五十萬元部分，自八十九年十一月二十四日起，均至
    清償日止，按年息百分之五計算之利息。(二)備位聲明：被上
    訴人應返還上訴人九百七十五萬元，及自九十年二月二十八
    日起至清償日止，按年息百分之五計算之利息。經原判決駁
    回上訴人全部之請求，上訴人就先、備位之訴均提起上訴，
    並追加備位聲明(二)，主張被上訴人與上訴人之股權買賣契約
    不成立，依民法第一百七十九條不當得利之法律關係請求被
    上訴人應給付上訴人九百七十五萬元，及自八十九年二月一
    日起至清償日止，按年息百分之五計算之利息。嗣於本院審
    理中以「更正上訴聲明暨準備書狀(三)」將上訴時所追加之備
    位聲明(二)變更為先位聲明：被上訴人應給付上訴人九百七十
    五萬元，及自八十九年二月一日起至清償日止，按年息百分
    之五計算之利息；而上訴時之先位聲明變更為備位聲明(二)，
    復以「更正上訴聲明暨準備書狀(五)」將變更後之先位聲明與
    備位聲明(二)互換如上訴時先、備位聲明之順序，則上訴人追
    加之備位法律關係與原訴訟標的之法律關係雖有歧異，惟請
    求之基礎事實同一，上訴人請求被上訴人給付之利益亦屬同
    一，且其追加及變更之法律關係仍援用原訴之訴訟資料及證
    據，一併請求本院審理，依訴訟經濟原則，自宜利用同一訴
    訟程序審理，藉以一次解決本件紛爭，故上訴人請求之基礎
    事實應屬同一，揆諸首揭說明，自毋庸得被上訴人之同意，
    而應准許被上訴人為訴訟標的法律關係之追加及變更。被上
    訴人稱上訴人以完全相左之上訴聲明取代原審訴之聲明，視
    同撤回原訴，再更易其上訴之聲明，回復已撤回之訴，顯非
    適法，被上訴人亦不同意訴之變更、追加云云，殊屬誤解。
二、次按除別有規定外，確定之終局判決就經裁判之訴訟標的，
    有既判力，民事訴訟法第四百條第一項定有明文。又訴訟法
    上所謂一事不再理之原則，乃指同一事件已有確定之終局判
    決者而言。其所謂同一事件，必同一當事人就同一法律關係
    而為同一之請求，若此三者有一不同，即不得謂為同一事件
    ，自不受確定判決之拘束（最高法院十九年上字第二七八號
    判例要旨參照）。被上訴人以上訴人備位聲明(二)主張契約不
    成立部分，與本院九十一年重上字第二○一號履行契約等事
    件之訴訟標的相反，有違一事不再理原則云云。惟查本院九
    十一年重上字第二○一號事件係被上訴人依股權買賣契約之
    法律關係請求給付尚未支付之價金，而受敗訴之確定判決，
    有該判決書影本在卷可稽（見本院卷第一宗第一五八至一六
    七頁）；本件訴訟備位聲明(二)則係上訴人主張契約不成立之
    不當得利返還請求權，經核二者之訴訟標的並不相同，即非
    屬同一事件，自無違反一事不再理原則之可言，被上訴人此
    部份之主張，洵無足取。
貳、上訴人主張被上訴人原係卡特國際股份有限公司（下稱卡特
    公司）之負責人，兩造於八十九年一月二十九日簽訂卡特公
    司股權買賣契約，由上訴人以總價一千五百七十五萬元購買
    被上訴人所持有卡特公司百分之五十一之股份，並約定被上
    訴人應擔保卡特公司之資產負債明細確如系爭股權買賣契約
    附件所示之資產負債表所載，絕無其他未顯示之帳外負債情
    事，如有不實，被上訴人應給付實付價金數額兩倍予上訴人
    ，作為懲罰性違約金，另應賠償上訴人所受之損害；如被上
    訴人違反上述約定，經上訴人定五日期限催告改正被上訴人
    仍未改正時，上訴人並得解除契約。嗣上訴人於同年一月三
    十一日依約支付部分價金計九百七十五萬元予被上訴人，詎
    上訴人於同年二月二十一日進駐卡特公司後，就被上訴人所
    提出作為上開契約附件之原證四資產負債表逐一核對，發現
    該資產負債表所載：(一)固定資產一千一百三十六萬一千七百
    二十四元部分，與被上訴人事後另行交付之原證七資產負債
    表所載相符，惟卡特公司向國稅局申報營利事業所得稅之申
    報書所附原證五資產負債表則記載為六百五十二萬二千八百
    四十九元，後經上訴人請財團法人公正鑑定中心鑑定卡特公
    司固定資產，亦僅值二百二十三萬七千元而已；(二)專利權一
    百八十萬元部分，與被上訴人嗣後另行交付之原證七、原證
    十一資產負債表及卡特公司向國稅局申報營利事業所得稅之
    申報書所附原證五資產負債表所載，均無專利權之資產項目
    ，亦有不符，經上訴人質問被上訴人，被上訴人則以一紙「
    高分子材料技術開發與輔導之塑膠光電組件精密技術技術發
    展與輔導合約」搪塞，而被上訴人並於台灣台北地方法院檢
    察署八十九年度他字第四二二七號詐欺案件偵查中坦承卡特
    公司並無取得專利權；(三)累積盈虧一千四百十五萬零四百五
    十元部分，與被上訴人另行交付之原證十一、原證七等資產
    負債表所載累積盈虧依序各為虧損一百八十八萬一千七百九
    十九元、盈餘六百三十三萬一千九百零二元，差距極大；(四)
    股東往來部分，原證四資產負債表載為零，與被上訴人嗣後
    另行交付之原證十一資產負債表載為八百五十九萬四千二百
    十七元不符，亦與卡特公司向國稅局申報營利事業所得稅之
    申報書所附原證五資產負債表所載之七百三十四萬一千五百
    八十三元不符。被上訴人蓄意提供不實之卡特公司資產負債
    表作為契約附件，已違反其依系爭買賣契約第六條第一項所
    應負之「擔保所提供卡特公司資產負債表之真實性」義務，
    上訴人乃於八十九年七月二十七日，以律師函催告被上訴人
    於函到後五日內出面解決，惟屆期仍未見被上訴人有任何具
    體回應，上訴人遂於八十九年十一月二十三日依系爭買賣契
    約第十條第一項向被上訴人為解除契約之意思表示，爰依系
    爭買賣契約第十條第三項之約定，請求被上訴人返還所受領
    之價金九百七十五萬元及自受領之翌日即八十九年二月一日
    起至清償日止按年息百分之五計算之利息；並另賠償上訴人
    兩倍懲罰性違約金即一千九百五十萬元及自解除契約之翌日
    即八十九年十一月二十四日起至清償日止按年息百分之五計
    算之利息。又上訴人在訂約後數月發現卡特公司無現金可資
    運用，並有許多應付票據尚未支付，因此除由股東於八十九
    年四月間決定增資而仍不敷支應外，自八十九年九月三十日
    起迄今，卡特公司復陸續向訴外人碩良公司之高彥勳與羅麗
    惠借款以應付卡特公司之應付票據及薪資支出，益徵被上訴
    人自始即以不實帳目資料之詐騙方式，使上訴人誤信卡特公
    司營運狀況甚佳，進而與其訂立買受卡特公司股份之契約並
    交付鉅額價款，核其前開所為顯有詐欺上訴人，致使上訴人
    為買賣及交付價金之意思表示，上訴人自有權依民法第九十
    二條之規定，撤銷雙方買賣契約意思表示，上訴人於八十九
    年七月間明確知悉被上訴人前揭詐欺情事後，已於九十年二
    月二十七日以本件準備書狀繕本之送達向被上訴人撤銷系爭
    買賣契約之承買意思表示，爰依民法第一百七十九條之規定
    ，請求被上訴人返還不當得利價金九百七十五萬元，及自撤
    銷意思表示之翌日起至清償日止，按年息百分之五計算之法
    定利息。另兩造於系爭買賣契約第六條及第十條約定違反契
    約附件真實性擔保義務之效果，故系爭買賣契約之附件即為
    契約必要之點，兩造就此一必要之點之意思表示顯不一致，
    依民法第一百五十三條之規定，系爭買賣契約自不成立，被
    上訴人受領上訴人所給付之股權買賣價金九百七十五萬元，
    係無法律上之原因而受有利益，上訴人即得依民法第一百七
    十九條之規定，請求被上訴人返還股權買賣價金及其法定遲
    延利息。退步言之，縱認系爭買賣契約業已成立，依系爭買
    賣契約第二條第四項之約定，系爭買賣契約係附有被上訴人
    應與碩良公司訂立十年僱傭契約為停止條件之法律行為，上
    訴人曾請求被上訴人與碩良公司簽訂僱傭契約，惟被上訴人
    拒不簽約，則系爭買賣契約因停止條件未成就而不生效力，
    本院九十一年度重上字第二○一號判決及最高法院九十三年
    度台上字第二四一○號裁定亦同此意旨，是上訴人自得依民
    法第一百七十九條之規定，請求被上訴人返還已受領之股權
    買賣價金及其法定遲延利息等情。並聲明：一原判決廢棄。
    二先位聲明：被上訴人應給付上訴人二千九百二十五萬元，
    及其中九百七十五萬元部分，自八十九年二月一日起；餘一
    千九百五十萬元部分，自八十九年十一月二十四日起，均至
    清償日止，按年息百分之五計算之利息。三備位聲明(一)：被
    上訴人應給付上訴人九百七十五萬元，及自九十年二月二十
    八日起，至清償日止，按年息百分之五計算之利息。四備位
    聲明(二)：被上訴人應給付上訴人九百七十五萬元，及自八十
    九年二月一日起，至清償日止，按年息百分之五計算之利息
    。五就先位聲明、備位聲明(一)及備位聲明(二)均願供擔保，請
    准宣告假執行。
參、被上訴人則以原證四資產負債表並非被上訴人製作或提供作
    為系爭買賣契約附件之報表，兩造簽約時並沒有附件，上訴
    人亦未舉證證明卡特公司有未顯示之帳外負債情形，自不能
    解除契約請求返還價金或違約金，兩造已於八十九年二月二
    日交割股票，上訴人於同年月二十一日進駐卡特公司，復於
    同年三月十三日以董事長名義改選董監事、辦理增資，於同
    年五月十八日會計結算後並同意被上訴人以債權抵繳股款，
    依民法第三百五十六條之規定，上訴人即不得主張被上訴人
    之給付有瑕疵，況上訴人將卡特公司遷入碩良科技股份有限
    公司（下稱碩良公司）之營業處所，由卡特公司經理傳克銘
    同時為兩家公司拉業務，使傳克銘無法專職為卡特公司工作
    ，致卡特公司受損，依民法第二百六十二條之規定，上訴人
    縱有解除權，亦已消滅，又依民法第二百五十九條及第二百
    六十一條準用第二百六十四條之規定，上訴人在未依其受領
    股權時之營運狀況，將股權及經營權返還前，被上訴人得主
    張同時履行抗辯而拒絕履行。又上訴人評估卡特公司之營運
    狀況及商譽後，始主動找被上訴人購買卡特公司部分股權，
    卡特公司與財團法人工業技術研究院合作，已依約給付合作
    款項，依所簽訂之「『高分子材料技術開發與輔導之塑膠光
    電組件精密技術』技術發展與輔導合約」第五條第三、四項
    之約定，卡特公司可共享專利權，而卡特公司帳簿憑證均在
    上訴人掌控中，上訴人請台灣公證鑑定中心所作鑑定，非僅
    在時隔年餘後，且未據憑證而任作，其鑑定與事實不符，卡
    特公司亦有甚多資產未列入鑑定報告內，該鑑定報告之動產
    ，非僅不全，且其使用年數及購入金額，均與事實不符，況
    系爭買賣契約係上訴人所撰寫，並無所謂詐欺可言，而上訴
    人於八十九年二月二十一日起即掌管卡特公司，卻遲至九十
    年二月二十七日始具狀主張撤銷，已逾民法第九十三條規定
    之除斥期間。上訴人已取得卡特公司之股權且為經營行為，
    兩造所為買賣之意思表示已經合致，縱契約失其效力，亦為
    附有解除條件，而非停止條件，觀諸原法院八十九年度重勞
    訴字第一六號及八十九年度北勞簡調字第一○五號卷，被上
    訴人並無不同意與碩良公司訂立僱傭契約之情事，而係被上
    訴人主動訴請確認僱傭關係存在，因繳不起裁判費而撤回，
    況碩良公司尚自承給付被上訴人薪資，此與最高法院九十三
    年度台上字第二四一○號裁定所認定之事實不同，自不能比
    附援引，系爭買賣契約第三條第一項約定上訴人應給付被上
    訴人一千五百七十五萬元，其中一千二百七十五萬元為購買
    股票之對價，其餘三百萬元為其他對價，被上訴人既已依約
    給付股票，且使上訴人取得董事席次及卡特公司之經營權，
    則上訴人所得利益為一千五百七十五萬元，尚高於上訴人已
    付之九百七十五萬元，若系爭買賣契約不成立，上訴人既獲
    有高於已付價金之不當得利，被上訴人亦得於所收取之買賣
    價金部分為抵銷等語置辯。並聲明：(一)上訴及追加之訴暨其
    假執行之聲請均駁回。(二)如受不利判決，願供擔保請准免予
    假執行。
肆、本院依職權調閱原法院八十九年度重勞訴字第一六號及八十
    九年度北勞簡調字第一○五號全卷。
伍、上訴人主張兩造於八十九年一月二十九日簽訂卡特公司之股
    權買賣契約，上訴人以總價一千五百七十五萬元購買被上訴
    人所持有卡特公司百分之五十一之股份，嗣上訴人於同年月
    三十一日支付九百七十五萬元予被上訴人等情，並提出股權
    買賣契約書影本為證（見原審卷第一三至一六頁），為被上
    訴人所不爭執，堪信為真實。
陸、按解釋契約，固須探求當事人立約時之真意，不能拘泥於契
    約之文字，但契約文字業已表示當事人真意，無須別事探求
    者，即不得反捨契約文字而更為曲解（最高法院十七年上字
    第一一一八號判例要旨參照）。查兩造就本件股權買賣契約
    之標的物、對價關係、價金及付款方式、標的物之交付已合
    意如系爭買賣契約第一條至第四條之約定，為兩造所不爭執
    ，而系爭買賣契約第六條第一項係記載：「資產負債及稅務
    擔保：1.乙方（即被上訴人）擔保卡特國際股份有限公司之
    資產負債明細確如附件所示之資產負債表所載絕無其他未顯
    示之帳外負債情事如有不實乙方應給付實付價金數額兩倍予
    甲方（即上訴人）作為懲罰性違約金並另賠償甲方所受損害
    」、第十條第一項則記載：「解除契約：本契約於下列任一
    情形解除：1.乙方違反本契約‧‧‧第六條‧‧‧之約定由
    甲方對乙方定期五日催告改正逾期仍未改正時甲方得解除本
    契約」等語，有股權買賣契約書影本在卷可稽（見原審卷第
    一三至一六頁），足徵兩造間買賣股權之意思表示已為合致
    ，系爭買賣契約業已成立，而就上開擔保卡特公司資產負債
    之約定，依契約文字所示，僅為上訴人執以解除契約、請求
    懲罰性違約金、賠償損害之權源，揆諸前揭判例意旨，尚不
    得反捨契約文字別事探求，仍無礙於系爭買賣契約已成立之
    認定。
柒、先位之訴部分：
    上訴人主張卡特公司實際資產負債狀況，與被上訴人所提供
    作為系爭買賣契約附件之原證四資產負債表所載，就固定資
    產、專利權、累積盈虧、股東往來之部分有不符之情形，被
    上訴人顯違反系爭買賣契約第六條擔保資產負債真實性之義
    務，上訴人以律師函催告被上訴人出面解決，惟被上訴人未
    為回應，上訴人遂依系爭買賣契約第十條第一項向被上訴人
    為解除契約之意思表示，爰依系爭買賣契約第十條第三項之
    約定，請求被上訴人返還所受領之價金及賠償兩倍懲罰性違
    約金暨法定遲延利息等情，被上訴人則以前詞置辯。是本件
    首應審究者厥為：原證四資產負債表是否為系爭買賣契約之
    附件？玆分述如下：
一、按民事訴訟如係由原告主張權利者，應先由原告負舉證之責
    ，若原告先不能舉證，以證實自己主張之事實為真實，則被
    告就其抗辯事實即令不能舉證，或其所舉證據尚有疵累，亦
    應駁回原告之請求（最高法院十七年上字第九一七號判例要
    旨參照）。據上訴人於原審以起訴狀陳稱：「‧‧‧於買賣
    契約書第六條第一項明文約定，被告（即被上訴人）擔保卡
    特公司之資產負債明細確如其所提供作為買賣契約附件之資
    產負債表﹝如（原）證二﹞所載，絕無其他未顯示之帳外負
    債情事；‧‧‧」等語（見原審卷第七頁），係主張被上訴
    人提供原證二資產負債表作為系爭買賣契約之附件；嗣上訴
    人提出民事準備書狀(一)陳稱：「原告（即上訴人）起訴狀所
    附（原）證二之資產負債表，經查係屬誤附，茲將此項證據
    方法予以撤回。蓋以被告為說服原告與其訂定系爭股權買賣
    契約，曾以口頭告知原告卡特公司有高達新台幣一千四百一
    十五萬零四百五十元之累積盈餘﹝起訴狀所附之（原）證二
    即原告據被告此等陳述所整理作成﹞；而其於締約前傳真予
    原告以作為契約附件之卡特公司資產負債表，則為原告起訴
    狀所附（原）證四之帳戶式資產負債表；原起訴狀中就此部
    分所為之陳述，應併予更正」等語（見原審卷第七七頁），
    又改稱被上訴人係於締約前將原證四之資產負債表傳真予上
    訴人作為系爭買賣契約之附件，經被上訴人爭執原證四上之
    「製表日期：89/2/21」字樣，與上訴人所述該資產負債表
    係在八十九年一月二十九日兩造訂約前傳真予上訴人之情形
    不符後，上訴人復提出民事準備書狀(二)陳稱：「經查，如前
    次準備書狀(一)所敘及，被告於八十九年一月二十九日訂約前
    ，即交付一份如（原）證四之資產負債表予卡特公司實際出
    資人羅麗惠，並聲稱此即為卡特公司之資產負債財務現況，
    以此作為契約內所謂『資產負債表附件』，是訂約當日雙方
    簽立之契約書中，並未有所謂『附件』之內容附於契約書後
    ，而從整份契約書中，亦無法得知『附件』之所在，然誠如
    上述，被告既已向原告聲稱訂約前所交付之資產負債表﹝即
    （原）證四﹞作為契約附件，則系爭契約之資產負債表附件
    自為（原）證四即明。復以，斯時羅麗惠僅查閱該份契約附
    件之資產負債表項目與金額部分，並未留意此系爭契約附件
    之製表日期，況原告認雙方契約中既有第六條違反擔保義務
    之兩倍懲罰型違約金規定，又該製表日期並非原告所欲了解
    卡特公司資產負債現況之重要爭點，是以（原）證二製表日
    期之違誤並非原告所造成，亦非本件重要之爭點所在，系爭
    契約之資產負債表附件確為（原）證四即被告第一次提供予
    被告之資產負債表，要屬無疑」等語（見原審卷第一○六及
    一○七頁），仍堅指原證四資產負債表係在兩造訂約前由被
    上訴人傳真予訴外人羅麗惠，以作為系爭買賣契約之附件；
    嗣證人羅麗惠於原審到庭證稱：「八十九年一月二十九日兩
    造簽訂契約時，系爭契約沒有附件。直到八十九年二月二十
    一日或二十二日左右，被告才提供原證四給原告當作契約附
    件」等語（見原審卷第一一五頁），上訴人又提出民事準備
    書狀(四)陳稱：「查卡特公司實際出資人之一羅麗惠小姐找到
    乙份訂約前﹝參（原）證十右下方傳真日期為00-00-00 00:
    39﹞由被告請鄭賽英小姐傳真予羅麗惠小姐之卡特公司資產
    負債表現況﹝（原）證十﹞供原告參考，但原告認該份資產
    負債表之資料過於簡略，其上又無標明卡特公司名稱，無法
    作為契約之資產負債表附件，惟被告稱其急於用錢，傳真之
    資料﹝即（原）證十﹞僅讓原告大致了解卡特公司之財務現
    況，並商請原告斯日下午先與之締約，俟日後再補具契約之
    資產負債表附件。而原告認由被告傳真資料可知卡特公司財
    務狀況良好‧‧‧，且契約中定有違反擔保資產負債表真實
    性之兩倍懲罰性違約金約定，遂不疑有他，於斯日下午與被
    告訂定如證一之股權買賣契約，其後則如證人羅麗惠小姐於
    前次庭訊中證稱（見九十年二月二十七日庭訊筆錄），契約
    附件係被告嗣後當面交付證人羅麗惠小姐，即（原）證四該
    份資產負債表」等語（見原審卷第一二九頁），又改稱兩造
    訂約前被上訴人係請訴外人鄭賽英傳真原證十資產負債表予
    羅麗惠以供上訴人參考，而原證四資產負債表則係被上訴人
    在兩造訂約後才交付予羅麗惠當作系爭買賣契約之附件。則
    由前開上訴人歷次陳述之過程可知，上訴人就何者為系爭買
    賣契約之附件此一親自經歷之事實，前後主張不一，顯違經
    驗法則，自難憑採。
二、按證人之證言是否可採，審理事實之法院本得衡情認定（最
    高法院二十年上字第二○五二號判例要旨參照）。查證人羅
    麗惠於原審固到庭證稱：「原告（即上訴人）是我二嫂，因
    她癌症開刀所以請我幫他看系爭股權讓與過程，八十九年一
    月二十九日兩造簽訂系爭契約前，被告（即被上訴人）告訴
    我說卡特公司非常賺錢，要以二千五百萬賣給原告，但因股
    權讓與勢必要看財務報表及資產負債表，被告就說要簽約後
    再補，但我向被告表示，如果有假帳怎麼辦？被告表示他敢
    在契約約定二倍罰款就不會騙原告。八十九年一月二十九日
    兩造簽訂契約時，系爭契約沒有附件。直到八十九年二月二
    十一日或二十二日左右，被告才提供原證四給原告當作契約
    附件」等語（見原審卷第一一五頁）。惟上訴人既是證人羅
    麗惠之二嫂，羅麗惠又代上訴人簽訂系爭買賣契約，有股權
    買賣契約書影本足憑（見原審卷第十五頁），則羅麗惠與上
    訴人間之親誼關係自屬密切，上訴人復陳明羅麗惠亦為本件
    股份買賣之實際出資人之一，足見羅麗惠與上訴人利害與共
    ，是上訴人之主張是否經法院採信，與羅麗惠自身利益即息
    息相關，準此，羅麗惠之證詞與上訴人之主張，其憑信性之
    程度實屬無異，如無堅強之佐證，自難採為認定事實之基礎
    。上訴人雖陳稱羅麗惠另找到乙份訂約前由被上訴人請訴外
    人鄭賽英傳真予羅麗惠之卡特公司資產負債表現況即原證十
    ，以供上訴人參考云云，惟經證人鄭賽英證稱：「原證十手
    寫to羅小姐好像是我的字，但報表不是我製作的，我也未將
    報表傳真給任何人」等語（見原審卷第一九三頁），被上訴
    人復辯稱原證十傳真資料下方所載傳出號碼0000000
    00000號係上訴人之電話號碼等情，上訴人並未否認，
    足見該傳真資料應係經由上訴人之傳真機向外傳送，而非由
    鄭賽英傳真予羅麗惠，是尚難據羅麗惠之上開證言為有利於
    上訴人之認定。
三、上訴人主張原證四資產負債表係經被上訴人當面交付且表示
    作為系爭買賣契約之附件，為上訴人所同意云云，為被上訴
    人所否認，觀諸上訴人所提原證四資產負債表，其上並無任
    何足資判斷為系爭買賣契約附件之註記，亦未經兩造以簽名
    、蓋章或其他方式加以確認，卻有塗改之痕跡，顯與常情有
    違，即難逕認原證四資產負債表係系爭買賣契約之附件，上
    訴人復未能另行舉證以實其說，則上訴人主張被上訴人違反
    系爭買賣契約第六條之擔保義務，並據以依系爭買賣契約第
    十條之約定解除契約，而請求返還所受領之價金及賠償兩倍
    懲罰性違約金暨法定遲延利息，洵屬無據。
四、從而，上訴人請求被上訴人給付二千九百二十五萬元，及其
    中九百七十五萬元部分，自八十九年二月一日起；餘一千九
    百五十萬元部分，自八十九年十一月二十四日起，均至清償
    日止按年息百分之五計算之利息，為無理由，不應准許。
捌、備位之訴（備位聲明(一)）部分：
    按被詐欺而為意思表示者，依民法第九十二條第一項之規定
    ，表意人固得撤銷其意思表示，惟主張被詐欺而為表示之當
    事人，應就此項事實負舉證之責任（最高法院四四年台上字
    第七五號判例要旨參照）。經查：
一、上訴人於八十九年二月二十一日即進駐卡特公司，並遷移至
    碩良公司之營業處所，為兩造所不爭執，至九十年二月七日
    上訴人委請財團法人台灣公證鑑定中心鑑價時，期間已近一
    年，則所鑑價之標的與上訴人進駐卡持公司時之固定資產已
    然不同，再細繹鑑價報告書之內容，其時價鑑定表將所有受
    鑑標的之製造日期均載為八十九年二月，而未載其購入原價
    ，可知並未依實際製造日期及購入憑證考量價格，故其鑑定
    價格之正確性尚有可疑。又其鑑定單價中，多數電腦主機、
    螢幕均僅值三、五百元，尚有印表機僅值一百元、小檯燈更
    僅值三十元，汽車一部僅值四萬五千元、貨車一部僅值四萬
    零四百元，該鑑定單價顯然已計入折舊，故上訴人辯稱該鑑
    定並未計算折舊等語，則有未合。而被上訴人雖以存證信函
    函覆上訴人稱卡特公司固定資產為一千一百三十六萬一千七
    百二十四元，此為被上訴人所不爭執，並有台北郵局第三十
    九支局第一七二七號存證信函影本附卷可稽（見原審卷第三
    一頁）。然被上訴人上開存證信函第三頁所稱固定資產部分
    為一千一百三十六萬一千七百二十四元，係以該存證信函後
    附之資產負債表為據，而觀諸該資產負債表所載固定資產之
    累計折舊部分，均載為零。依此，被上訴人於存證信函所稱
    卡特公司固定資產顯係指折舊前之價值。則上訴人以上開已
    計入折舊之固定資產鑑定價格，與被上訴人所述未計算折舊
    之固定資產價格有所不符，認被上訴人向其虛報，亦非有據
    。至於上訴人另稱其商請鑑價人就卡特公司機器設備鑑定僅
    值九十一萬元部分，則未提出證據以實其說，是上訴人此部
    分之主張，洵無足採。
二、上訴人主張被上訴人向其佯稱卡特公司累積盈餘高達一千四
    百一十五萬餘元云云，係以所提出之原證十、原證四等資產
    負債表為其立證方法，惟上訴人並未能舉證證明原證十資產
    負債表為真正或原證四資產負債表係系爭買賣契約之附件，
    業如前所述，則其據以主張此部分之事實，自難採信。
三、上訴人主張被上訴人向其佯稱卡特公司所經營之磁卡業務業
    獲專利權之保護，價值一百八十萬元，惟事實上卡特公司並
    未享有任何專利權云云，被上訴人就卡特公司未取得上開專
    利權一節並未爭執，惟被上訴人致上訴人存證信函第十五頁
    稱：「公司帳上所列專利權係指與工業局工研院共同開發之
    非接觸式ＩＣ卡天線製程，其中工業局補助0000000
    元，卡特公司亦出資0000000元並分四期給付，而卡
    特公司帳上僅列一八○萬元之出資而已，並未全部登載為四
    五○萬元」等語，有台北郵局第三十九支局第一七二七號存
    證信函影本附卷可稽（見原審卷第四三至四五頁），僅係表
    明卡特公司帳上列有專利權一百八十萬元之出資，並無聲稱
    卡特公司所經營之磁卡業務業獲專利權之保護。而卡特公司
    與財團法人工業技術研究院確有簽立「『高分子材料技術開
    發與輔導之塑膠光電組件精密技術』技術發展與輔導合約」
    ，並支付該研究院合計一百四十四萬三千七百五十元等事實
    ，業據被上訴人提出高頻非接觸式ＩＣ卡製程計畫書、『高
    分子材料技術開發與輔導之塑膠光電組件精密技術』技術發
    展與輔導合約、支票等影本三紙為證（見原審卷第一六七至
    一八七頁），復為上訴人所不爭執。依該合約第五條第二項
    約定：「執行計畫之研究成果則由參與本工作之各方按經費
    所佔比例共有。倘能申請智慧財產權，則登記為參與本工作
    之各方共有，‧‧‧」等語，卡特公司亦確有因而享有專利
    權之可能，是卡特公司雖未經取得專利權，而將所支出之費
    用以專利權科目認列於公司帳，縱認違反商業會計法規，亦
    難據此即指上訴人施用詐術。況上訴人並未能舉證證明原證
    十及原證四之資產負債表係被上訴人所提出，且以原證四作
    為系爭買賣契約之附件，則該二紙資產負債表雖載明卡特公
    司擁有一百八十萬元之專利權，然既非被上訴人所交付予上
    訴人，仍無從逕認被上訴人有以不實記載使上訴人訂定系爭
    買賣契約之情事。上訴人主張其受詐欺而與被上訴人訂立系
    爭買賣契約，亦難採信。
四、上訴人主張其在訂約後數月發現卡特公司無現金可資運用，
    並有許多應付票據尚未支付，因此除由股東於八十九年四月
    間決定增資而仍不敷支應外，自八十九年九月三十日起迄今
    ，卡特公司復陸續向訴外人碩良公司之高彥勳與羅麗惠借款
    以應付卡特公司之應付票據及薪資支出云云，惟上訴人並未
    舉證證明被上訴人於與上訴人訂約之際有擔保卡特公司有足
    供營運之現金存量，上訴人據此認為被上訴人有詐欺之行為
    ，洵非可採。
五、從而，上訴人主張受被上訴人詐欺而訂立系爭買賣契約，而
    據以撤銷系爭買賣契約之承買意思表示，自屬無據。是上訴
    人依不當得利之法律關係請求被上訴人返還已付價金九百七
    十五萬元，及自九十年二月二十八日起至清償日止，按年息
    百分之五計算之利息，為無理由，不應准許。
玖、追加之訴（備位聲明(二)）部分：
一、上訴人主張系爭買賣契約之附件為契約必要之點，兩造就此
    一必要之點之意思表示不一致，系爭買賣契約不成立，上訴
    人即得依民法第一百七十九條之規定，請求被上訴人返還股
    權買賣價金及其法定遲延利息云云，惟為被上訴人所否認。
    查兩造就本件股權買賣契約之標的物、對價關係、價金及付
    款方式、標的物之交付已合意如系爭買賣契約第一條至第四
    條之約定，為兩造所不爭執，而依系爭買賣契約第六條第一
    項及第十條第一項所載，被上訴人違反擔保卡特公司資產負
    債如契約附件之責任，雖係上訴人得執以解除契約並請求賠
    償，惟上訴人所提原證四資產負債表尚難謂為系爭買賣契約
    之附件，業經認定如先位之訴部分所述，上訴人既未能舉證
    證明系爭買賣契約之附件為何，即不能逕認兩造有意思不一
    致之情事，是上訴人此部分之主張，洵屬無據。
二、按民事訴訟法第四百條第一項規定確定判決之既判力，惟於
    判決主文所判斷之訴訟標的，始可發生。若訴訟標的以外之
    事項，縱令與為訴訟標的之法律關係有影響，因而於判決理
    由中對之有所判斷，除同條第二項所定情形外，尚不能因該
    判決已經確定而認此項判斷有既判力（最高法院七十三年台
    上字第三二九二號判例要旨參照）。查兩造間之另案即本院
    九十一年度重上字第二○一號履行契約等事件，係被上訴人
    依股權買賣契約之法律關係請求上訴人給付尚未支付之價金
    ，其判決主文所判斷之訴訟標的乃為給付買賣價金請求權，
    至兩造間股權買賣契約是否因所附被上訴人應與碩良公司簽
    訂僱傭契約之停止條件未成就而失其效力之爭議，係屬判決
    理由中所為之事實認定，縱經最高法院以九十三年度台上字
    第二四一○號裁定駁回上訴而確定，揆諸前揭判例意旨，仍
    不能認此項判斷有既判力，上訴人主張依上開另案確定之事
    實所示，本件買賣契約所附之停止條件未成就，契約失其效
    力，被上訴人所受領之價金係屬不當得利，應予返還云云，
    即無足取。
三、查兩造於系爭買賣契約第二條第四項之約定：「對價關係：
    4.乙方（即被上訴人）同意與碩良科技股份有限公司訂立十
    年之僱傭契約做為本契約成立之先決條件，否則本契約失其
    效力」，係以將來客觀上不確定事實之成就或不成就，來決
    定法律行為效力之發生或消滅，即系爭買賣契約附有被上訴
    人須與碩良公司訂立十年僱傭契約之附隨條款，乃為附有條
    件之法律行為，堪以認定。
四、按「附停止條件之法律行為，於條件成就時，發生效力。附
    解除條件之法律行為，於條件成就時，失其效力」，民法第
    九十九條定有明文。查兩造於系爭買賣契約第二條第四項約
    定契約成立之「先決條件」，係將契約效力之發生繫於僱傭
    契約之簽訂，乃將法律行為效力之發生，繫於將來、客觀、
    不確定的事實之成就，為限制法律行為發生之停止條件，雖
    有「否則本契約失其效力」之記載，仍不能據以認為係促使
    法律行為效力歸於消滅之解除條件，是被上訴人辯稱兩造之
    上開約定為解除條件云云，洵不可採。
五、查被上訴人於八十九年一月二十九日簽訂系爭買賣契約後，
    即至碩良公司任職，擔任業務副總經理，為兩造所不爭執，
    則被上訴人於兩造簽訂系爭買賣契約後確與碩良公司成立委
    任契約，而委任契約於法律上並非要式行為，即令未經訂立
    書面契約，仍不得逕認雙方間之委任關係不存在。雖被上訴
    人與碩良公司間所成立之契約性質係屬委任法律關係，惟核
    係被上訴人至碩良公司工作，為碩良公司處理事務及服勞務
    ，自在系爭契約約定的僱傭契約範圍。又被上訴人至碩良公
    司任職，固未明文約定任職期間若干，惟核其係因系爭契約
    約定而至碩良公司任職，若無反証，應認其與碩良公司間有
    被上訴人應任職10年之合意。
六、據訴外人即當時碩良公司之副董事長羅麗惠於八十九年六月
    二十七日發給被上訴人之電子郵件記載：「根據你上星期信
    誓旦旦的說：（你要的買主是100%買，而不是我這種51%的
    買主，所以你說卡特員工還是領回卡特薪水，不領碩良薪水
    ，進貨一樣給你七成），我認為人好聚好散，人各有志，不
    能勉強，所以為了避免妳立場不夠中立，得罪新買主，我建
    議妳是否在二日內先辦好留職停薪，以便辦理交接手續」等
    語，經證人即當時碩良公司之副總經理趙緝熙於原法院八十
    九年度重勞訴字第一六號案證稱：「據我所知，被告（即碩
    良公司）並沒有要求原告（即被上訴人）留職停薪，說的具
    體一點，被告總經理與董事長都是高彥勳，並沒有要求原告
    留職停薪。會發生這些事情的原因，是因為被告的副董事長
    羅麗惠小姐與卡特公司的董事長乙○○一起出資去買卡特，
    被告沒有出資，把公司買過來之後羅小姐覺得卡特的帳目有
    問題，於是跟原告談解決的方法，羅小姐建議原告把卡特的
    股票買回去或者把有問題的帳目填平，原告曾經也找人要把
    卡特買回去，不過沒有成功，據我所知，羅小姐曾經建議過
    ，在解決卡特的問題之前，原告可以留職停薪，以保持立場
    的中立。這件事情發生時我是管理部副總，原告是業務副總
    」等語，又據證人傅克明於該案到庭證稱：「我與原告以前
    是卡特的同事，因為當初卡特與原告是在同一處上班的，我
    當初曾經在電子郵件上看到被告要求原告留職停薪這件事，
    我是直接在電子郵件上看到的」、「‧‧‧羅小姐是買我們
    卡特公司的老闆。收到這封信以後，原告有請假，好像請七
    天左右，詳細日期我不記得了，後來又有來上班，大概上了
    三、四天，那三、四天都在跟我交接」等語，並有碩良公司
    員工請（休）假報告單影本於總經理核示欄載明「此人已被
    通知留職停薪」足憑，上訴人之複代理人復於本院陳稱：「
    當時批示留職停薪，對僱傭關係沒有改變，只是停薪而已，
    職務還在」等語。足見被告嗣未繼續任職於碩良公司係肇因
    於本件兩造間系爭買賣發生糾紛，被上訴人應共同出資購買
    卡特公司之碩良公司副董事長羅麗惠之要求，向碩良公司請
    假，經碩良公司批示已通知被上訴人留職停薪所致。
七、查被上訴人於八十九年十月十七日因此起訴請求確認與碩良
    公司間之僱傭關係存在及給付薪資，經原法院以八十九年度
    重勞訴字第一六號事件予以受理，嗣碩良公司在該案訴訟中
    ，於八十九年十二月二十八日以被上訴人無故曠職為由向被
    上訴人為終止契約之意思表示，雖其所謂被上訴人無故曠職
    之辭與其之前批示被上訴人已被通知留職停薪情事不符，惟
    依民法第549條第1項「當事人之一方得隨時終止委任契約」
    之規定，碩良公司與被上訴人間之委任關係即發生終止之效
    力。是被上訴人與碩良公司間契約終止，致未能繼續10年僱
    佣關係，非被上訴人主動所為。茲被上訴人於系爭買賣簽訂
    後確至碩良公司間服務，履行兩造間系爭契約約定之與碩良
    公司訂立10年僱佣契約之條件，嗣雖經碩良公司片面主動終
    止契約，仍無礙於系爭買賣契約停止條件之已成就，是上訴
    人主張其曾請求被上訴人與碩良公司簽訂僱傭契約，惟被上
    訴人拒不簽約，則系爭買賣契約因停止條件未成就而不生效
    力云云，核與上述論認不符，復未舉証証明被上訴人拒絕與
    碩良公司簽訂 (書面)契約情節，委無可取。
八、從而，上訴人主張系爭買賣契約因兩造就必要之點即契約附
    件之意思表示不一致而不成立，或因所附被上訴人應與碩良
    公司訂立十年僱傭契約之停止條件未成就而不生效力云云，
    均無足採。是上訴人依不當得利之法律關係備位聲明(二)請求
    被上訴人返還已付價金九百七十五萬元，及自八十九年二月
    一日起至清償日止，按年息百分之五計算之利息，為無理由
    ，不應准許。
拾、綜上所述，上訴人先位主張被上訴人違反系爭買賣契約第六
    條之擔保義務，依系爭買賣契約第十條之約定解除契約，請
    求給付二千九百二十五萬元，及其中九百七十五萬元部分，
    自八十九年二月一日起，餘一千九百五十萬元部分，自八十
    九年十一月二十四日起，均至清償日止，按年息百分之五計
    算之利息；及備位聲明(一)主張受被上訴人詐欺而訂立系爭買
    賣契約，依民法第九十二條之規定撤銷系爭買賣契約之承買
    意思表示，而依不當得利之法律關係請求給付九百七十五萬
    元，及自九十年二月二十八日起至清償日止，按年息百分之
    五計算之利息，均為無理由，應予駁回。其假執行之聲請，
    亦失所附麗，應併予駁回。原審為此部分上訴人敗訴之判決
    及駁回其假執行之聲請，並無不合。上訴意旨指摘原判決不
    當，求予廢棄改判，為無理由，應予駁回其上訴。又上訴人
    在本院追加備位聲明(二)主張系爭買賣契約因兩造就必要之點
    即契約附件之意思表示不一致而不成立，或因所附被上訴人
    應與碩良公司訂立十年僱傭契約之停止條件未成就而不生效
    力，而依不當得利之法律關係請求給付九百七十五萬元，及
    自八十九年二月一日起至清償日止，按年息百分之五計算之
    利息，亦無理由，應予駁回。其假執行之聲請，則失所附麗
    ，應併予駁回。
拾壹、本案事證已臻明確，兩造其餘主張、陳述及所提之證據，
      經審酌後認與判決結果不生影響，爰不一一論述，附此敘
      明。
拾貳、據上論結，本件上訴及追加之訴均為無理由，爰依民事訴
      訟法第四百四十九條第一項、第七十八條，判決如主文。
中　　華　　民　　國　 九十四　年　　七　　月  十二   日
                  民事第十四庭審判長法  官 劉靜嫻
                                　　法  官 李錦美
                                  　法  官 陳昆煇
正本係照原本作成。
如不服本判決，應於收受送達後20日內向本院提出上訴書狀，其
未表明上訴理由者，應於提出上訴後20日內向本院補提理由書狀
（均須按他造當事人之人數附繕本）上訴時應提出委任律師或具
有律師資格之人之委任狀；委任有律師資格者，另應附具律師資
格證書及釋明委任人與受任人有民事訴訟法第466條之一第一項
但書或第二項（詳附註）所定關係之釋明文書影本。
中　　華　　民　　國　　94　　年　　7 　　月　　19　　日
　　　　　　　　　　　　　　　　　　書記官 李佳樺
附註：
民事訴訟法第四百六十六條之一（第一項、第二項）：
對於第二審判決上訴，上訴人應委任律師為訴訟代理人。但上訴
人或其他法定代理人具有律師資格者，不在此限。
上訴人之配偶、三親等內之血親、二親等內之姻親，或上訴人為
法人、中央或地方機關時，其所屬專任人員具有律師資格並經法
院認為適當者，亦得為第三審訴訟代理人。
